【裁判字號】    97,訴,817
【裁判日期】    980616
【裁判案由】    履行契約等
【裁判全文】
臺灣士林地方法院民事判決  97年度訴字第817號
原      告  丁○○○○○○○○.
法定代理人  甲○○
訴訟代理人  吳文升律師
被      告  瀚元投資顧問股份有限公司
                      統一編號.
兼法定代理  乙○○
人                      號
法定代理人  己○○
法定代理人  戊○○
                        號
被      告  丙○○
                        務所).
上列當事人間請求履行契約等事件，本院於民國98年5 月26日言
詞辯論終結，判決如下：
    主  文
被告瀚元投資顧問股份有限公司或被告丙○○應給付原告新台幣
參佰貳拾陸萬元，及被告瀚元投資顧問股份有限公司自民國95年
10 月3日起，被告丙○○自民國95年10月1 日起，均至清償日止
，按週年利率百分之五計算之利息。
原告其餘之訴駁回。
訴訟費用由被告瀚元投資顧問股份有限公司、丙○○負擔。
本判決第一項於原告以新台幣壹佰零玖萬元供擔保後，得假執行
。
原告其餘假執行之聲請駁回。
    理  由
甲、程序方面：
一、本件被告經合法通知，未於最後言詞辯論期日到場，核無民
    事訴訟法第386 條所列各款情形，爰依原告之聲請，由其一
    造辯論而為判決。
二、被告瀚元投資顧問股份有限公司 (下稱被告公司)業 經解散
    ，惟未為清算，有被告公司之登記資料在卷可憑，並經本院
    向該公司所在地之臺灣臺南地方法院查被告公司清算案件，
    經復以無此案件，亦有該法院回函附卷可按，爰列其全體董
    事為被告公司之法定代理人。
三、按訴狀送達後，原告不得將原訴變更或追加他訴。但有下列
    各款情形之一者，不在此限：．．二、請求之基礎事實同一
    者。三、擴張或減縮應受判決事項之聲明者。．．。民事訴
    訟法第255 條第1 項定有明文。查本件原告於起訴時，依票
    據法第5 條第1 項、民法第184 條、第185 條之規定，聲明
    ：被告應連帶給付原告新台幣（以下同）326 萬元及自95年
    10 月1日起至清償日止，按年息百分之五計算之利息，並願
    供擔保，請准宣告假執行。嗣於訴狀送達後，原告對被告公
    司部分，依原告與被告公司間於95年9 月3 日所簽訂之委託
    書第5 條之約定請求，對被告乙○○、丙○○部分，依民法
    第184 條、第185 條之規定請求，並先位聲明：被告應連帶
    給付原告326 萬元及自95年10月1 日起至清償日止，按年息
    百分之五計算之利息，並願供擔保，請准宣告假。備位聲明
    ：被告應連帶給付原告美金10萬元及自95年10月1 日起至清
    償日止，按年息百分之五計算之利息，並願供擔保，請准宣
    告假執行。核於法尚無不合，應予准許。
乙、實體方面：
一、原告起訴主張：伊於民國95年9 月3 日與被告公司訂立委託
    書，由原告支付被告公司開狀費美金10萬元，委託被告公司
    協助辦理整合作業，以利原告開狀等事宜，原告於95年9 月
    5 日已給付被告公司開狀費相當於美金10萬元之新台幣326
    萬元，被告公司並開立票面金額326 萬元之本票1 紙以供擔
    保，雙方並於委託書第5 條約定：如被告公司未能在簽約日
    起算21日內 (需扣除例假與休息日等)完 成作業手續，被告
    公司同意無條件退還開狀費所支付金額。惟被告公司迄今未
    提出給付，經原告催告後，仍未獲置理，經查詢後始知被告
    公司已聲請解散登記，同時間被告丙○○竟另成立瀚元國際
    股份有限公司，且本件交易時，實際負責人為被告丙○○，
    被告乙○○僅為登記負責人。由上開情形可見被告與原告簽
    約時即無履行合約之意願，卻仍收受委任之報酬，顯有詐欺
    之虞，被告乙○○、丙○○2 人應依民法第184 條第1 項、
    第185 條等規定，連帶對伊負侵權行為損害賠償責任，被告
    公司則應依委託書第5 條返還326 萬元，為此提起本訴，先
    位聲明：被告應連帶給付原告326 萬元及自95年10月1 日起
    至清償日止，按年息百分之五計算之利息，並願供擔保，請
    准宣告假執行。備位聲明：被告應連帶給付原告美金10萬元
    及自95年10月1 日起至清償日止，按年息百分之五計算之利
    息，並願供擔保，請准宣告假執行。
二、被告乙○○及被告公司之法定代理人戊○○、己○○則以：
 1、被告乙○○雖係被告公司之負責人，但實際負責人為被告丙○○，原告對此既不爭執，可見原告在簽約時已知乙○○為
    名義負責人。本件被告乙○○於93年與被告丙○○相識，被
    告丙○○藉稱與政府高層關係良好，可適時投資獲取高額報
    酬利益，誘使被告乙○○誤信其資力良好，於94年12月間適
    因被告乙○○原本工作之高新銀行，被陽信銀行併購，被告
    乙○○遂離職而進入被告公司擔任丙○○之特別助理，每月
    領薪3 萬元。嗣被告乙○○自覺事有蹊翹，故於96年2 月初
    主動向高雄市調查處請求調查，得知被告丙○○以詐欺方式
    詐騙他人，是被告乙○○亦為受害人。
 2、本件依契約而簽發之本票，純屬正當交易行為，無侵害他人
    權利可言，原告提示本票不獲付款，只能追索票款或依契約
    請求，其依民法侵權行為請求負責人與被告公司連帶賠償，
    非有理由。本件負責人無公司法第23條之適用，被告乙○○
    並無不法詐欺之行為，亦無清算人於執行清算事務程序中違
    背清算人之職務之情形。
 3、被告公司於96年2 月2 日聲請解散登記，公司所有存戶現金
    與辦公設備業已為被告丙○○捲款搬空等語，資為抗辯。並
    聲明：原告之訴駁回。
三、被告丙○○未於言詞辯論期日到場，亦未提出書狀作何聲明
    或陳述。
四、原告主張伊與被告公司簽訂委託書，並依約已支付326 萬元
    ，被告公司迄未依約開狀之事實，業據提出與其陳述相符之
    委託書影本、本票影本、匯款單影本各一份為證。經查，原
    告與被告公司於95年9 月3 日所簽訂之委託書約定：甲方(
    即原告)委 託乙方協助辦理公司整合作業，以利原告開狀等
    事宜．．雙方協議開狀金額為美金五百萬元，開狀費為前述
    金額之百分之二即美金十萬元．．。全案作業工作日自簽約
    日起算為21天日內 (需扣除例假與休息日等)完 成作業手續
    ，．．雙方同意如未能在前述工作日期限完成作業，乙方(
    即被告公司)同 意無條件退還開狀費所支付金額。有委託書
    第2 、4 、5 條之約定可稽 (見臺北地院卷第8 頁)。 而原
    告已於簽約後之95年9 月5 日依委託書匯款至被告公司開狀
    費相當於美金10萬元之新台幣326 萬元，依該委託書第5 條
    之約定，被告公司應於95年10月2 日 (扣除例假與休息日)
    前完成開狀，惟被告公司迄今未能依約開狀，被告公司之董
    事即清算人乙○○、己○○、戊○○分別曾到庭或具狀陳述
    ，對此部分之事實均未爭執，自堪信原告之主張為真實。從
    而，原告請求被告公司依約返還開狀費所支付金額即新台幣
    326 萬元及自95年10月3 日起至清償日止按法定利率計算之
    法定遲延利息，即無不合，應予准許，超過部分，尚無所據
    ，應予駁回。至於原告備位之聲明，本院以此情形並非備位
    之請求，而僅係基於同一法律關係或權利，即依委託書之約
    定，其給付之標的物有數種（新台幣或美金)， 並不生客觀
    訴之預備合併問題，附此敘明。
五、又原告主張被告乙○○、丙○○有侵權行為之部分，雖據原
    告提出第三人即仲介本件契約之駱奇華所書立之文件為證，
    經查該文件記載「有關洋忠公司甲○○總經理於95年9 月委
    託瀚元投顧代開STANDBY LC一事，過程中完全委託瀚元投資
    顧問股份有限公司執行董事丙○○先生操作，但於96年元旦
    過後，劉先生開始避不見面，．．連瀚元投資乙○○董事長
    亦不回應任何訊息，承作過程中乙○○先生扮演丙○○先生
    之特別助理，但其亦無法掌握劉先生之行蹤及案件各項進度
    。」 (該文書影本附台北地院卷18頁)， 顯示本件委託係由
    被告丙○○實際操作，而原告亦陳稱被告乙○○雖係被告公
    司之負責人，但實際負責人為被告丙○○等語 (見原告起訴
    狀所載)， 則原告就被告乙○○如何就本件之委託有故意或
    過失侵害其權利應負舉證之責，而原告係以被告公司違約之
    際，被告乙○○、丙○○同時間另成立瀚元國際股份有限公
    司為依據，然而，成立新公司係經濟活動之一種，難認成立
    新公司即係侵權行為。原告另舉證人即本件仲介人庚○○到
    庭證稱：我在華晉企管服務的時候認識丙○○，因為兩個公
    司從93年就有業務往來，那時候還沒有瀚元投顧，丙○○是
    拿美國財經企管博士的名片到我們公司拜訪。劉的名片最早
    是寫美國史丹佛財經企管博士、國際鑑金的顧問，是中華開
    發的子公司，後來才是被告公司的執行董事。後來原告在投
    資上面需要金融工具，劉先生說他可以借備用信用狀，李先
    生 (即原告公司之負責人)付 百分之二的開狀費用給瀚元投
    顧。丙○○對外有三、四個助理，乙○○是助理，歐迪成也
    是助理。乙○○的名片上面就是寫公司名稱，下面寫助理乙○○，對外是收文件、聯絡的工作，還有當司機，載丙○○
    到處跑。原來跟我們接觸的人是張志明，他離職後，94年年
    底之後才換乙○○出現，由他來跟我們收資料。我們有問丙○○，乙○○與你是什麼關係，劉說陳是他的大舅子，但我
    沒有查證這點。丙○○在外面非常的強勢，呈現的是非常專
    業，從93年認識他開始，他身邊的人都是助理，我們很習慣
    這個模式了。我有問過乙○○他以前是做什麼工作，他之前
    是銀行的行員，後來他說劉鼓勵他不要做了，跟著他學。在
    談本件案子時，有親眼看過乙○○與原告法代兩次在台北，
    兩次在我們辦公室，書面往來都是我與乙○○在做的，所以
    乙○○對這件案子很清楚，蓋章也是他蓋好給我，但他對於
    錢及後來的操作是否有自主權我不太清楚。我的印象是如果
    乙○○、丙○○在場，乙○○都插不上嘴講話，是在旁邊幫
    他作紀錄、蓋章，丙○○不會讓陳瀚元開到嘴。乙○○是否
    有單獨與原告見面我不清楚，每次見面一定會有丙○○在場
    。96年年初丙○○不見了，連乙○○都聯絡不上丙○○，之
    後連乙○○都聯絡不上了。高雄市調處調查是因為乙○○先
    去自首，所以相關人、三四年有互動的業主、介紹方、合作
    方都有去作證過等語 (見本院卷124~127 頁)。 可見原告與
    被告丙○○係透過仲介公司之關係而為本件之委託，仲介公
    司並非介紹原告與被告乙○○為交易，而被告丙○○則利用
    被告公司之名義與原告簽約，另依被告等人戶籍資料，被告
    乙○○父母為陳長Ｏ、陳朱Ｏ，被告丙○○配偶陳Ｏ之父母
    為陳仁Ｏ、陳林Ｏ，可見被告乙○○並非被告丙○○之大舅
    子，被告丙○○向外聲稱乙○○為伊之大舅子，應係利用被
    告乙○○登記為被告公司負責人之故，且被告乙○○原先並
    非被告公司 (公司於93年12月9 日設立)之 負責人，至被告
    公司95年後始登記為負責人，亦有被告公司登記資料在卷可
    憑 (見臺北地院卷第48頁)， 則本件既然係被告丙○○實際
    與原告接洽完成交易，僅能認被告丙○○故意不法侵害原告
    ，至於被告乙○○實際上是擔任被告丙○○之助理，作收文
    、聯絡、司機等工作，則被告乙○○抗辯伊誤信丙○○資力
    良好，而自銀行離職，95年1 月進入被告公司，任丙○○之
    助理，月領3 萬元，伊亦是被害人等情，並提出臺灣臺中地
    方法院分院檢察署96年偵字第18880 號、97年偵字第2753號
    不起訴處分書影本一份 (附本院卷73~74 頁)為 證，核上所
    載，亦以被告丙○○利用其餘被告申設上開2 家公司，並借
    公司名義向王姓被害人詐取金錢等語，可見被告乙○○之抗
    辯尚非無據。雖證人庚○○亦證稱：是由乙○○來跟我們收
    資料，我們對口單位是乙○○，有跟他說匯錢過去，他知情
    云云。然如前所述乙○○既係丙○○之助理，至仲介處收送
    文件資料，係屬「跑腿」角色，證人既不知乙○○在財務上
    有自主權，且證稱每次原告與乙○○見面時，一定會有丙○○在場，乙○○均插不上嘴講話等情，可認被告丙○○始為
    本件實際上之訂約、計畫者，為被告公司之實際負責人，尚
    難認被告乙○○亦有詐騙原告之情形。綜上，原告主張被告
    丙○○侵權行為，請求被告丙○○賠償326 萬元及自侵權行
    為發生損害後之95年10月1 日起至清償日止之法定遲延利息
    ，即無不合，應予准許。至於被告乙○○部分，尚難遽認構
    成侵權行為，此部分之請求賠償，不能准許。又，對此被告
    二人部分原告亦為備位聲明，惟此情形如前四所述，不生客
    觀訴之預備合併之問題，自無就本件所謂備位聲明為裁判之
    問題。
六、末按不真正連帶債務之發生，係因相關之法律關係偶然競合
    所致，多數債務人之各債務具有客觀之同一目的，而債務人
    各負有全部之責任，債務人中之一人或數人向債權人為給付
    者，他債務人亦同免其責任 (參最高法院97年台上字第453
    號判決要旨)。 本件原告對被告公司依委託書第5 條約定之
    法律關係請求給付326 萬元，並依侵權行為損害賠償之法律
    關係請求被告丙○○如數賠償上述金額，及各該法定遲延利
    息，均應予准許，已如前述，原告本於各別之發生原因，對
    於不同之被告為請求，具有同一目的，各該被告所負給付之
    義務，因債務人中一人為給付，他債務人即免其責任之債務
    ，核屬前述不真正連帶債務關係，與連帶債務在性質上並不
    相同，原告請求被告公司、被告丙○○連帶給付上述金額，
    尚非妥適，爰為主文第一項所示之判決。附此說明。
七、原告陳明願供擔保，聲請宣告假執行，經核其勝訴部份，合
    於法律規定，爰酌定相當之擔保金額宣告之；其餘假執行之
    聲請，因該部份訴之駁回而失所依據，應予駁回。
八、結論，原告之訴為一部有理由，一部無理由，判決如主文。
中    華    民    國    98    年    6     月    16    日
                  民事第二庭  法  官  俞慧君
以上正本證明與原本無異。
如對本判決上訴，應於判決送達後20日內向本院提出上訴狀。
中    華    民    國    98    年    6     月    18    日
                              書記官  陳玉敏


司法院資訊處製作；財團法人民間司法改革基金會備份。
